ACORDAO-COMPLETO-2551589

ACÓRDÃO 1653/2023 ATA 4/2023 - PRIMEIRA CÂMARA

VISTOS, relatados e discutidos estes autos de aposentadorias concedidas pelo Ministério da Saúde,
ACORDAM os Ministros do Tribunal de Contas da União, reunidos em sessão da Primeira Câmara, diante das razões expostas pelo Relator, com fundamento no art. 71, inciso III, da Constituição Federal e nos arts. 1º, inciso V, 39, inciso II, e 45 da Lei 8.443/1992, em:
9.1. considerar legais os atos de aposentadoria de interesse dos srs. Alberto Rodrigues, Elza Francisco de Andrade, Rondineli Fidelis Rodrigues, Vera Lucia da Costa Dias e Viviane Sant Ana Camelo Marotta, ordenando seu registro;
9.2. considerar ilegais os atos de aposentadoria de interesse do sr. Elmario Silva Santos e da sra. Fátima de Assunção Ferraz da Silva Souza (inicial, e-Pessoal 242/2021, e alteração, e-Pessoal 97194/2019) , recusando seu registro;
9.3. dispensar o ressarcimento das quantias indevidamente recebidas, em boa-fé, pelos interessados referidos no item 9.2, consoante o Enunciado 106 da Súmula de Jurisprudência deste Tribunal;
9.4. determinar ao Ministério da Saúde que:
9.4.1. faça cessar, no prazo de 15 (quinze) dias, contado a partir da ciência desta deliberação, os pagamentos decorrentes dos atos impugnados, sob pena de responsabilidade solidária da autoridade administrativa omissa, consoante disposto nos arts. 71, inciso IX, da Constituição Federal e 262 do Regimento Interno desta Corte;
9.4.2. dê ciência desta deliberação ao sr. Elmario Silva Santos e à sra. Fátima de Assunção Ferraz da Silva Souza, alertando-os de que o efeito suspensivo proveniente da interposição de eventuais recursos, caso não providos, não os exime da devolução dos valores indevidamente percebidos após a notificação;
9.4.3. envie a esta Corte de Contas, no prazo de 30 (trinta) dias, por cópia, comprovante de que os interessados tiveram ciência desta deliberação;
9.5. esclarecer à unidade de origem, com supedâneo no art. 262, § 2º, do Regimento Interno, que as concessões consideradas ilegais poderão prosperar mediante a emissão e o encaminhamento a este Tribunal de novos atos concessórios, escoimados da irregularidade apontada nestes autos.

Apreciação, para fins de registro, de aposentadorias concedidas pelo Ministério da Saúde.

Primeira Câmara

Ministério da Saúde.

3. Interessados: Alberto Rodrigues (XXX.153.517-XX); Elmario Silva Santos (XXX.189.007-XX); Elza Francisco de Andrade (XXX.086.327-XX); Fátima de Assunção Ferraz da Silva Souza (XXX.083.197-XX); Rondineli Fidelis Rodrigues (XXX.939.217-XX); Vera Lucia da Costa Dias (XXX.868.897-XX); Viviane Sant Ana Camelo Marotta (XXX.174.167-XX).

13.1. Ministros presentes: Jorge Oliveira (na Presidência) e Benjamin Zymler (Relator).
13.2. Ministros-Substitutos convocados: Augusto Sherman Cavalcanti e Weder de Oliveira.

BENJAMIN ZYMLER

Adoto como relatório, com os ajustes de forma pertinentes, a derradeira instrução elaborada no âmbito da Unidade de Auditoria Especializada em Pessoal (AudPessoal) , a qual contou com a anuência dos dirigentes da unidade técnica e do representante do Ministério Público nos autos:
"INTRODUÇÃO
1.	Trata-se de atos inicial e de alteração de aposentadoria, submetidos, para fins de registro, à apreciação do Tribunal de Contas da União (TCU) , de acordo com o art. 71, inciso III, da Constituição Federal. Os atos foram cadastrados e disponibilizados ao TCU por intermédio do Sistema e-Pessoal, na forma dos arts. 2º e 4º da Instrução Normativa TCU 78/2018.
EXAME TÉCNICO
2.	Exame inicial desta Unidade propôs considerar legais os atos em tela (peças 11-12) .
3.	O MPTCU, ao analisar o feito, opinou pela autuação do ato inicial de aposentadoria de Fatima de Assunção Ferraz da Silva Souza, para a análise conjunta com o ato de alteração em exame, e pela realização de diligência junto à unidade jurisdicionada, a fim de se obter a comprovação da compatibilidade de horários dos cargos acumulados pela interessada, no período de 28/4/1982 a 3/6/2015, e a compatibilidade de horários dos cargos acumulados pelo Sr. Elmário Silva Santos no período de 2/7/1984 a 1/4/2014, a fim de verificar a regularidade da acumulação dos proventos das aposentadorias concedidas aos interessados (peça 14) .
4.	O relator acolheu a referida proposta (peça 15) , a diligência foi realizada (peças 16-17) , e a unidade jurisdicionada enviou a resposta acostada à peça 18, da qual constam os seguintes esclarecimentos (grifos inseridos) :
'Em relação a compatibilidade de horários dos cargos acumulados pela Sra. Fátima de Assunção Ferraz da Silva Souza, matrícula SIAPE nº 240813, a servidora encontrava-se lotada em ambos os cargos no Hospital dos Servidores do Estado e que no ato de solicitação de sua aposentadoria, que foi publicada em 3/6/2015, a servidora apresentou declarações de carga horária referentes aos cargos ocupados, e que certificavam a compatibilidade de horários  (declarações em Anexo)  e estavam em conformidade com a Decisão da Colenda Turma do Tribunal de Contas da União no Acórdão 2133/2005-TCU-Primeira Câmara, que fixou o limite de carga horária em 60 horas. Para o referido ato de aposentadoria foi criado o ato e-pessoal nº 242/2021 em substituição ao SISAC 10802797-04-2015-000143-0, conforme solicitado no Ofício-Circular n. 001/2020-TCU/Sefip, de 30/4/2020. 
Em relação a compatibilidade de horários dos cargos acumulados pelo Sr. Elmario Silva Santos, matrícula 240634, em sua solicitação de aposentadoria que foi datada de 06/03/2014, o servidor apresentou declaração do Hospital Federal da Lagoa, em que o mesmo teve sua carga horária reduzida no referido órgão, para 20 horas semanais, conforme publicação no BSE/MS Nº 17 de 27/04/2009  (cópia em anexo) , portanto estando em conformidade com a Decisão da Colenda Turma do Tribunal de Contas da União no Acórdão 2133/2005-TCU-Primeira Câmara, que fixou o limite de carga horária em 60 horas, sendo publicada sua aposentadoria em 01/04/2014.'
7. 	Diante disso, novo exame da Sefip propôs considerar legais os atos ora apreciados (peças 36-37) . O MPTCU, contudo, ressaltou que, embora tenha sido consignado na informação 'declarações em Anexo' e 'cópia em anexo', tais documentos não foram juntados aos autos e que as aposentadorias de Fatima de Assunção Ferraz da Silva Souza e Elmário Silva Santos, em ambos os vínculos, foram concedidas, e estão sendo pagas, com base na remuneração de 40 horas de trabalho semanal (peças 8, 13, 20-26) e opinou pela realização de nova diligência a fim de que a unidade jurisdicionada enviasse os documentos citados na resposta transcrita, com vistas a demonstrar a compatibilidade de horários dos cargos acumulados quando os ex-servidores estavam em atividade (peça 38) . 
8.	Em resposta à diligência (peça 40) , a origem ratificou os esclarecimentos prestados anteriormente e anexou declarações dos então chefes dos interessados, afirmando que, para ambos os servidores, a jornada em um dos cargos fora reduzida a 20 horas semanais (peça 42, páginas 7-9) . 
9.	Apesar da documentação anexada indicar que os ex-servidores apresentavam compatibilidade de horário e carga horária semanal total de 60 horas, consulta aos dados funcionais cadastrados no Siape (peças 44-47) comprovam que, para os dois interessados, em ambos os vínculos, a jornada dos cargos corresponde a 40 horas semanais, o que corrobora as informações cadastradas nos atos e refletidas nas fichas financeiras dos inativos (peças 8, 13, 20-26) . 
10. 	Acerca da compatibilidade de horários, a jurisprudência dessa Corte de Contas tem admitido a acumulação lícita de dois cargos de profissionais da saúde, cujo somatório das jornadas seja igual, ou até superior a 60 horas, desde que reste comprovada a compatibilidade de horários, uma vez que se trata de requisito indispensável para a legalidade da acumulação, previsto na constituição. 
11. 	Nos presentes casos, como a documentação enviada pelo órgão não foi capaz de comprovar a compatibilidade de horário das jornadas, que, conforme os registros, totalizam 80 horas semanais, cabe considerar ilegais as concessões em favor de Fatima de Assunção Ferraz da Silva Souza e Elmário Silva Santos.  
12. 	Quanto às demais concessões, visto que não foram identificadas quaisquer irregularidades, cabe considerar legais os correspondentes atos. 
CONCLUSÃO
13.	Tendo em vista as análises realizadas e considerando que a documentação enviada pela origem não foi capaz de comprovar a compatibilidade de horários das jornadas exercidas pelos ex-servidores Fatima de Assunção Ferraz da Silva Souza e Elmário Silva Santos e, haja vista que a comprovação da compatibilidade de horários consiste em requisito constitucional para a acumulação lícita de cargos e proventos de aposentadoria, cabe considerar ilegais as suas concessões. 
14.	Adicionalmente, uma vez que não foram verificadas irregularidades nos demais atos constantes do presente processo, considera-se que estes podem receber a chancela de legalidade desta Corte de Contas.  
PROPOSTA DE ENCAMINHAMENTO
15. 	Ante o exposto, com fundamento no art. 71, inciso III, da Constituição Federal, no art. 1º, inciso V, e art. 39, incisos I e II, da Lei 8.443/1992, no art. 260 do Regimento Interno do Tribunal de Contas da União, propõe-se: 
considerar legais e conceder o registro dos atos iniciais de aposentadoria de RONDINELI FIDELIS RODRIGUES, VERA LUCIA DA COSTA DIAS, VIVIANE SANT ANA CAMELO MAROTTA, ALBERTO RODRIGUES e ELZA FRANCISCO DE ANDRADE;
considerar ilegais e recusar os registros do ato inicial de aposentadoria de ELMARIO SILVA SANTOS e dos atos inicial e de alteração de FATIMA DE ASSUNCAO FERRAZ DA SILVA SOUZA;
com fulcro no art. 262, caput, do Regimento Interno deste Tribunal, determinar ao Ministério da Saúde que: 
15.1.1. faça cessar todo e qualquer pagamento relativo aos atos de ELMARIO SILVA SANTOS e FATIMA DE ASSUNCAO FERRAZ DA SILVA SOUZA no prazo máximo de quinze dias, contados da ciência da decisão deste Tribunal, sob pena de ressarcimento das quantias pagas após essa data pelo responsável;
15.1.2. dispense a devolução dos valores indevidamente recebidos de boa-fé até a data da ciência do acórdão que vier a ser proferido, com base no Enunciado 106 da Súmula da Jurisprudência do TCU;
15.1.3. dê ciência, no prazo de quinze dias, contados da notificação, do inteiro teor desta deliberação aos interessados cujos atos foram impugnados, alertando-os de que o efeito suspensivo proveniente da interposição de eventuais recursos junto ao TCU não os exime da devolução dos valores percebidos indevidamente, caso o recurso não seja provido;
15.1.4. no prazo de trinta dias, cadastre novos atos dos interessados, livres da irregularidade verificada, nos termos do art. 262, § 2º, do Regimento Interno do TCU;
15.1.5. no prazo de trinta dias, contados da ciência da decisão, envie ao TCU documentos comprobatórios de que os interessados estão cientes do julgamento."
	É o relatório.

não há.

Procurador Rodrigo Medeiros de Lima.

APOSENTADORIAS. ACUMULAÇÃO DE CARGOS PÚBLICOS NA ATIVIDADE, VERIFICADA EM DOIS CASOS, SEM COMPATIBILIDADE DE HORÁRIOS. ILEGALIDADE. NEGATIVA DE REGISTRO. LEGALIDADE E REGISTRO DOS DEMAIS. DETERMINAÇÕES.

APOSENTADORIA (APOS)

Unidade de Auditoria Especializada em Pessoal (AudPessoal).

Em exame, as aposentadorias de sete servidores do Ministério da Saúde, vinculados ao Instituto Nacional de Câncer (Inca) .
2.	Instruindo o feito, a Unidade de Auditoria Especializada em Pessoal (AudPessoal) propugna:
	a) o registro dos atos de interesse dos srs. Alberto Rodrigues, Elza Francisco de Andrade, Rondineli Fidelis Rodrigues, Vera Lucia da Costa Dias e Viviane Sant Ana Camelo Marotta; e
	b) a negativa de registro dos atos de interesse da sra. Fátima de Assunção Ferraz da Silva Souza (inicial e alteração) e do sr. Elmario Silva Santos, em face da acumulação de cargos públicos sem compatibilidade de horários.
3.	O Ministério Público põe-se de acordo.
4.	Acompanho as conclusões dos pareceres.
5.	Segundo informam os autos, a sra. Fátima de Assunção Ferraz da Silva Souza ingressou no Ministério da Saúde no ano de 1982, quando passou a ocupar dois cargos públicos. A primeira admissão ocorreu em 4/1, no cargo de Tecnologista; a segunda se deu três meses depois, em 28/4, no cargo de Técnico de Laboratório. 
6.	A aposentadoria no cargo de Tecnologista, ora em exame, ocorreu em 3/6/2015, embora o respectivo ato apenas tenha sido remetido a esta Corte em 2020. De acordo com o gestor de pessoal, a jornada de trabalho da ex-servidora teria sido, ao longo de toda a sua vida funcional no exercício do cargo, de quarenta horas semanais (peça 56, p. 1) .
7.	Ocorre que a outra aposentadoria, no cargo de Técnico de Laboratório, verificada em 1º/8/2019, também foi concedida com proventos calculados com base na jornada de quarenta horas. Aliás, no respectivo título concessório, já registrado pelo Tribunal (cf. Acórdão 321/2021-TCU-Primeira Câmara) , o gestor de pessoal também afirmou que a ex-servidora sempre esteve submetida ao regime de quarenta horas de trabalho no exercício do cargo. 
8.	Nada obstante, o sr. Sergio Gabbay, chefe do Serviço de Medicina Nuclear do Hospital dos Servidores do Estado, unidade onde a sra. Fátima de Assunção Ferraz da Silva Souza exercia os dois cargos públicos que ocupava, declarou expressamente, em abril de 2015, que a ex-servidora cumpria uma carga total de trabalho de sessenta horas semanais, com jornada diária (segunda a sexta-feira) de 07:00 às 11:00hs, no primeiro vínculo, e de 12:00 às 20:00hs, no segundo (v. peça 42, p. 7-8) .
9.	Ora, é certo que a Constituição Federal, a par de vedar, como regra, a acumulação remunerada de cargos públicos, admite algumas exceções, a bem do interesse público, entre elas a de dois cargos ou empregos privativos de profissionais de saúde. Para isso, todavia, é imperiosa a existência de compatibilidade de horários. Afinal, como dito, as exceções à regra da inacumulabilidade de cargos se justificam em nome do interesse público, de modo que não faria nenhum sentido admitir a acumulação de dois cargos se um deles, ou os dois, não pudesse ser exercido com exação por seu ocupante.
10.	No caso da sra. Fátima de Assunção Ferraz da Silva Souza, o que se extrai dos autos é que a interessada, ao menos nos seus últimos anos de atividade, embora regularmente remunerada em ambos os cargos com salários integrais, não cumpriu, em sua inteireza, a jornada de trabalho total a que estava obrigada.
11.	Nesse contexto, se não é mais possível, de um lado, buscar junto à ex-servidora a restituição do indébito, de outro não se pode conceber a perenização da situação irregular, gravosa para o Erário, o que ocorreria na hipótese de concessão de dois benefícios previdenciários integrais à interessada.
12.	Impõe-se, pois, na espécie, a negativa de registro da concessão (atos inicial e de alteração) .
13.	A situação do sr. Elmario Silva Santos é semelhante. 
14.	Seu primeiro vínculo funcional com o Ministério da Saúde teve início em 15/10/1980, no cargo de Técnico; o segundo, em 2/7/1984, no cargo de Auxiliar de Enfermagem. De acordo com as informações lançadas pelos gestores de pessoal nos respectivos títulos concessórios, ambos os cargos teriam sido exercidos, ao longo de todo o período de atividade do interessado, sob o regime de trabalho de quarenta horas semanais.
15.	A aposentadoria no cargo de Técnico, ora em exame, foi concedida em 1º/4/2014, embora apenas em março de 2020 o ato tenha sido remetido ao TCU, para registro (peça 53, p. 1) .
16.	A aposentadoria no cargo de Auxiliar de Enfermagem foi concedida em 1º/8/2019, tendo já sido registrada pelo Tribunal (cf. Acórdão 9948/2020-TCU-Segunda Câmara) . No ponto, causa espécie a declaração da sra. Sandra Alves de Miranda, então Gerente de Recursos Humanos do Hospital Federal da Lagoa, dada em março de 2011, afirmando que o ex-servidor laborava na instituição "com carga horária reduzida para 20 horas semanais" (peça 42, p. 9) , em que pese sua inativação naquele vínculo ter sido concedida, repito, com proventos calculados com base na jornada de 40 horas. 
17.	A propósito, cabem, aqui, as mesmas considerações feitas, acima, em relação à sra. Fátima de Assunção Ferraz da Silva Souza. 
18.	Quanto aos demais atos, não tendo neles sido identificada nenhuma irregularidade, cumpre proceder ao seu registro.
	Diante do exposto, voto no sentido de que este Colegiado adote a deliberação que ora submeto a sua apreciação.
TCU, Sala das Sessões Ministro Luciano Brandão Alves de Souza, em 7 de março de 2023.
BENJAMIN ZYMLER 
Relator